【裁判字號】    98,易,418
【裁判日期】    990430
【裁判案由】    妨害家庭
【裁判全文】
臺灣士林地方法院刑事判決              98年度易字第418號
公  訴  人  臺灣士林地方法院檢察署檢察官
被      告  甲○○
選任辯護人  莊柏林律師
上列被告因妨害家庭案件，經檢察官提起公訴（98年度偵字第85
88號），本院判決如下：
    主  文
甲○○犯相姦罪，處有期徒刑月，如易科罰金，以新臺幣壹仟
元折算壹日。
其餘被訴部分無罪。
    理  由
一、甲○○明知丙○○（已由檢察官為不起訴處分確定）為有配
    偶之人，竟基於與丙○○為姦淫行為之犯意，自民國97年5
    月12日起至同年6 月17日間之每週六，在甲○○斯時位於臺
    北市○○區○○街6 號4 樓居所內，或在臺北市○○區○○
    路與安和路某汽車旅館內，與丙○○發生姦淫行為共5 次。
    嗣因丙○○知悉甲○○懷有身孕而逐漸疏離，甲○○憤而對
    丙○○提出妨害性自主告訴，經臺灣士林地方法院檢察署檢
    察官以97年度偵字第10021 號為不起訴處分後，甲○○前往
    丙○○住處向丙○○之配偶丁○○為告知，丁○○始悉上情
    。
二、案經丁○○訴由臺灣士林地方法院檢察署檢察官偵查起訴。
    理  由                                
壹、程序部分：
一、按告訴乃論之罪，其告訴應自得為告訴之人知悉犯人之時起
    ，於6 個月內為之，刑事訴訟法第237 條第1 項定有明文。
    本件辯護人以本案發生時間為97年5 月10日，告訴人丁○○
    遲至98年5 月18日始提起本件妨害家庭告訴，而認告訴人丁○○所提起之本件告訴，因已逾告訴期間，而認本件應諭知
    公訴不受理之判決云云。然查：
  (一)告訴人丁○○係於98年5 月18日具狀向臺灣士林地方法院檢
    察署提出本件妨害家庭告訴乙節，此有蓋有臺灣士林地方法
    院檢察署收文日期戳章之刑事告訴狀1 份在卷可查（見他17
    38卷第1 頁）。再被告原係以丙○○曾對其為妨害性自主為
    由，於97年7 月12日至臺北市政府警察局北投分局永明派出
    所對丙○○提出妨害性自主告訴，後經臺灣士林地方法院檢
    察署檢察官為偵查後，以罪嫌不足為由，對丙○○為不起訴
    處分確定，此參臺灣士林地方法院檢察署97年度偵字第1002
    1 號偵查卷全卷及不起訴處分書即明。又該妨害性自主案件
    之偵查期間，告訴人丁○○未曾陪同丙○○到庭應訊乙情，
    業經證人即該案陪同被告到庭之臺北市家庭暴力暨性侵害防
    治中心社工員乙○○於本院審理時證述明確（見本院易字卷
    第49頁下方）。另證人丁○○於本院審理時亦證稱：係被告
    到伊家找丙○○後，才知道被告與丙○○之間的事，之前伊
    完全不知道丙○○有因妨害性自主案件開庭，伊也沒有收到
    不起訴處分書，丙○○也未告訴伊此事等語（分見本院易字
    卷第50頁下方、第52頁上方）。況被告於本院審理時亦自承
    ：丁○○係因為伊去丙○○家中，曾知道丙○○曾與伊發生
    過性關係等語（見本院易字卷第58頁下方）。足認證人丁○○係被告至其住處後，始知悉被告曾與丙○○為性關係之事
    實，應屬無疑。
  (二)再被告究係何時前往丁○○住處乙節，證人丁○○於本院審
    理時即結稱：係於97年12月13日星期六晚間11時許等語（見
    本院易字卷第52頁下方至53頁下方）。另被告於本院審理時
    則稱：伊係收到不起訴處分書後約1 至2 星期間之某日才到
    丙○○家中等情（分見本院易字卷第50頁中段及第58頁下方
    ）。而被告係於97年11月13日親自簽收該不起訴處分書乙情
    ，有臺灣士林地方法院檢察署送達證書1 份在卷可查（見他
    卷第94頁）。是以被告所陳之曾於收到不起訴處分書後約1
    至2 星期間之某日至丙○○住處推論之，被告應係於97年11
    月20日至97年11月27日間之某日至丙○○住處，而丁○○亦
    於同日始知悉被告曾與丙○○間為性關係，是丁○○於98年
    5 月18日提出本件妨害家庭告訴，即係於其知悉被告涉嫌妨
    害家庭罪嫌時起之6 個月內提起本件告訴，顯無逾告訴期間
    ，辯護人前揭所指，顯有誤會，不足採信。
二、又按被告以外之人於審判外之言詞或書面陳述，除法律有規
    定者外，不得作為證據；又被告以外之人於審判外之陳述，
    雖不符合同法第159 條之1 至第159 條之4 之規定，但經當
    事人於審判程序同意作為證據，法院審酌該言詞陳述或書面
    陳述作成時之情況，認為適當者，亦得為證據。當事人、代
    理人或辯護人於法院調查證據時，知有第159 條第1 項不得
    為證據之情形，而未於言詞辯論終結前聲明異議者，視為有
    前項之同意，刑事訴訟法第159 條第1 項及第159 條之5 分
    別定有明文。經查，本判決所引用之各該被告以外之人於審
    判外之陳述（包含書面陳述），雖屬傳聞證據，然當事人及
    辯護人於本院準備程序及審判期日中均表示同意作為證據方
    法而不予爭執，且迄至言詞辯論終結前亦未再聲明異議，本
    院審酌上開證據資料製作時之情況，尚無違法不當及證明力
    明顯過低之瑕疵，亦認為以之作為證據應屬適當，故揆諸前
    開規定，爰逕依刑事訴訟法第159 條之5 規定，認前揭證據
    資料均有證據能力，先予敘明。
貳、實體部分：
甲、有罪部分：
一、訊據被告甲○○固坦承於前揭時、地，曾與丙○○為姦淫行
    為共計5 次，然矢口否認有何相姦犯行，並辯稱：伊並不知
    道丙○○已婚，伊認識丙○○時，丙○○係告知伊已離婚，
    直到伊找不到丙○○時，才知道丙○○是有配偶之人云云。
    經查：
  (一)被告與丙○○係於97年5 月10日晚間與其他友人一同用餐時
    始結識，該日餐聚後丙○○曾護送被告返回被告斯時位於臺
    北市○○區○○街6 號4 樓居所內，嗣於翌日（即97年5 月
    11日）凌晨某時許，被告與丙○○曾為姦淫行為（此部分另
    為無罪諭知，詳後述）。後自同年5 月12日起至同年6 月17
    日間之每週六，被告與丙○○即在被告前揭居所內，或在臺
    北市○○區○○路與安和路某汽車旅館內，與丙○○為姦淫
    行為共5 次乙情，業據被告於本院審理時自承無訛（見本院
    易字卷第85至86頁），此核與證人丙○○於偵查中及本院審
    理時所證述情節相符（分見偵卷第14頁下方及本院易字卷第
    74至82頁），另被告於其指訴丙○○妨害性自主案件偵查中
    ，亦曾以證人身分結稱：之後（按指97年5 月11日之後）丙○○會約我星期六出去吃飯，之後我們也有發生性關係，我
    們每星期都會見面一次，所以大約每個里拜會發生一次性關
    係，後來性關係伊都沒有反抗，都是很自然的發生等語（見
    他卷第44頁下方至45頁上方）。足認被告自97年5 月12日起
    ，至同月6 月17日間之每週六，確曾在前揭地點，與丙○○
    為姦淫行為共5 次等事實，至屬明確。
  (二)另證人丙○○於97年間係丁○○之配偶乙情，業經證人丙○○、丁○○各於偵查中及本院審理時均已證述甚詳（分見偵
    卷第12、14頁及本院易字卷第50頁、第74頁），並有證人丙○○於前揭妨害性自主案件警詢時所留存之國民身分證正反
    面影本1 份在卷足憑（見他卷第29頁）。是證人丙○○於97
    年5 、6 月間為有配偶之人之事實，應為無疑。
  (三)再被告與丙○○為前述5 次姦淫行為時，被告是否知悉丙○○為有配偶之人乙情，業據證人丙○○於偵查中及本院審理
    時均已證述無訛（分見偵卷第14至15頁及本院易字卷第77至
    82頁）。另被告於其指訴丙○○妨害性自主案件偵查中亦曾
    結稱：（之後【指97年5 月11日之後】丙○○如何處理這件
    事？）我有打電話給丙○○，但他一直都沒有回電話，5 月
    12日早上我在家工作，我越想越氣，上午10點我電話給他，
    他沒有接，我又傳簡訊說我跟你不熟，你對我作這件事，我
    又流了一攤血，你是什麼意思？他還是不回電，後來我用隱
    藏號碼撥電話給他，他不知道是誰打的才接電話，他說他昨
    天跟太太回媽媽家過母親節，才沒有回電，對於這件事他都
    沒提，也沒有道歉，我氣的要死，我跟他說我很生氣，我很
    難過，他就跟我扯一些別的事，說他以前工作，出去喝酒，
    女業務都會主動送上門跟他發生性關係，他說他喜歡我，才
    跟我發生性關係，且我這時候才知道他結婚，我更生氣，因
    為吃飯時聊天（按此指97年5 月10日餐聚），他跟我說他離
    婚」等語（見他卷第44頁第9 行以下）。另於同日訊問時亦
    證稱：「（你與丙○○交往過程，你有喜歡上他嗎？）我自
    己也很困惑，但多一個男人進出我家，我怕附近鄰居會講話
    ，且他已婚，我也覺得他很怪，我覺得我是強迫接受要跟他
    交往」、「（你何時知道懷孕？）97年6 月16日我覺得經期
    不準，就叫丙○○買驗孕棒，發現我懷孕，丙○○叫我把小
    孩拿掉，我自己也不想生下來，因為我沒有安全感，他說她
    太太會告我，我也不想讓家人知道」等語屬實（分見他卷第
    45頁第7 行以下及同頁倒數第10行以下）。被告於其指訴丙○○妨害性自主案件偵查中，對於何時、何種狀況下始知悉
    丙○○已婚，且於當日對於檢察官訊問之是否願意與丙○○
    交往、發現懷孕後是否生下小孩各節，均係以丙○○已婚為
    由而為思量上開各情後，始為前開之證述，顯見被告於其指
    訴丙○○妨害性自主案件偵查中所稱之自97年5 月12日起即
    知悉丙○○係屬有配偶之人等陳述，應屬可信。此即核與證
    人丙○○於本案偵查中及本院審理時所證述情節相符。足認
    被告自97年5 月12日起，至同年6 月17日間之每週六，在前
    揭時、地，與丙○○為5 次姦淫行為前，即已知悉證人丙○○為有配偶之人等事實，應屬無疑。
  (四)雖被告、辯護人均仍以前揭情詞置辯。然查，被告前揭所辯
    ，已與其於指訴丙○○妨害性自主案件偵查中所為證述內容
    ，顯有不符，其上開所辯是否可信，已有疑異。再被告於前
    揭與證人丙○○交往期間之時段，若僅知悉丙○○係為單身
    （未婚、離婚），而非已婚身分等情屬實，被告匙主觀上應
    認其與丙○○間為正常男女朋友交往。然參被告所寄送予證
    人丙○○之電子郵件影本（見他卷第72頁），被告卻向丙○○提及「有時，若我們身上都有點錢，我好想開著車，讓我
    們倆到一個沒人認識我們的地方生活」等類似為私奔之隱諱
    用語。更於另紙電子郵件言及「我一直努力，讓我們更輕鬆
    自在面對你的婚姻」等言詞（見他卷第72頁），顯見被告應
    自97年5 月12日起即已知悉證人丙○○係屬有配偶之人。是
    被告前揭所辯，恐係事後卸責之詞，委不足採。
  (五)綜上，被告確實明知證人丙○○為有配偶之人，仍自97年5
    月12日起，至同年6 月17日間之每週六，在前揭時、地，與
    丙○○為5 次姦淫行為無誤。本件事證明確，被告犯行已堪
    認定，應依法論科。
二、核被告甲○○所為，係犯刑法第239 條後段之相姦罪。又按
    刑事法若干犯罪行為態樣，本質上原具有反覆性、延續實行
    之特徵，立法時予以特別歸類，定為犯罪構成要件之行為要
    素，則行為人基於概括之目的，在接近之時間，持續實行之
    複次行為，倘依社會一般通念，客觀上認為符合1 個反覆、
    延續性的行為觀念者，於刑法之評價上，應僅認成立一罪。
    本案被告甲○○與丙○○自97年5 月12日起至同年6 月17日
    間之每週六，共5 次為姦淫行為，其等姦淫所欲達成之目的
    及對像均屬相同，依社會一般通念，客觀上應認為姦淫行為
    本質上具有反覆性及持續性，在刑法的評價上應認為係集合
    性包括一罪，公訴認被告係基於各別犯意，而應數罪併罰，
    即有違誤，併此敘明。爰審酌被告於明知丙○○為有配偶之
    人後，仍與之相姦，破壞告訴人家庭生活，惟被告破壞告訴
    人家庭生活之時間非長、與丙○○為姦淫行為次數非鉅，惟
    被告犯後未能坦承，其犯後態度不佳，兼衡被告日常品行、
    智識程度、犯罪之動機、目的、手段等一切情狀，量處如主
    文所示之刑，並諭知易科罰金之折算標準，以示懲儆。
乙、無罪部分：
一、公訴意旨另以：被告甲○○明知丙○○已婚，為有配偶之人
    。甲○○基於妨害家庭之犯意，自民國97年5 月11日某時許
    ，在臺北市○○區○○街6 號4 樓甲○○居處內，與丙○○
    為姦淫行為1 次。嗣因丙○○於97年6 月間知悉甲○○懷孕
    而逐漸疏離，甲○○憤而於97年7 月12日向臺北市政府警察
    局北投分局提出妨害性自主告訴，經本署以97年偵字第1002
    1 號為不起訴處分後，甲○○即前往丙○○住處向丙○○之
    妻丁○○告知上情，始知悉上情，而認被告甲○○另涉有刑
    法第239條後段之相姦罪嫌云云。
二、另按犯罪事實應依證據認定之，無證據不得認定其犯罪事實
    。又不能證明被告犯罪者，應諭知無罪之判決，刑事訴訟法
    第154 條第2 項、第301 條第1 項分別定有明文。次按認定
    不利於被告之事實，須依積極證據，苟積極證據不足為不利
    於被告事實之認定時，即應為有利於被告之認定，更不必有
    何有利之證據；又事實之認定，應憑證據，如未能發現相當
    之證據，或證據不足以證明，自不能以推測或擬制之方法，
    以為裁判之基礎；且認定犯罪事實所憑之證據，無論直接或
    間接證據，其為訴訟上之證明，須達於通常一般之人均不致
    有懷疑，而得確信其為真實之程度者，始得據為有罪之認定
    ，倘其證明尚未達到此一程度，而有合理之懷疑存在時，尚
    難為有罪之認定基礎（最高法院30年上字第816 號判例、40
    年臺上字第86號、76年臺上字第4986號等判例意旨參照）。
    1300 號 判例、61年臺上字第3099號判例參照）。 
三、本件公訴意旨認被告另於97年5 月11日與丙○○有相姦之犯
    行，無非以被告之供述、告訴人丁○○之指述、證人丙○○
    之證述及被告於證人丙○○所涉妨害性自主案件偵查中以告
    訴人身分所為之陳述等為主要論據。訊據被告固坦承曾於97
    年5 月11日，曾與丙○○發生姦淫行為，惟堅決否認有何相
    姦犯行，並辯稱：97年5 月11日伊係與丙○○第一次見面，
    當時丙○○是說離婚，伊當時並不知道丙○○係已婚等語。
    經查：
  (一)雖證人丙○○於偵查中曾證稱：認識當天被告就知道伊已婚
    有小孩等情（見偵卷第14頁上方）。另於本院審理時更結稱
    ：97年5 月10日當晚餐聚前，伊曾向被告告知婚姻狀態為已
    婚，因當晚吃飯時，被告曾問伊是否結婚，伊有點頭云云（
    見本院易字卷第78頁中段、第80頁中段）。
  (二)然經本院質以證人丙○○何時告知被告其為已婚關係等節，
    證人丙○○證稱；「（為何你會在與被告發生性關係前會刻
    意告訴他你有婚姻關係？）因為被告說要留我在他家過夜，
    我說我隔天要載小孩去我母親家」、「（問這段對話是發生
    性關係之前還是之後？）之後」、「（你剛才有說在你第一
    次與被告發生性關係後，你有向被告提及因為隔日要接小孩
    所以不能在被告家中過夜，你有無向被告提及你是有婚姻關
    係？）我有向他提及婚姻關係存在中」、「（為什麼會提及
    婚姻關係存在中？）因為被告有問我有太太嗎，我說有」等
    語（分見本院易字卷第78頁下方至第80頁中段）。可認證人
    丙○○關於第一次與被告為姦淫行為前，有無告知其係屬有
    配偶之人乙節，已有前後陳述不一之疑。
  (三)另被告係於97年5 月10日晚間餐聚時，始結識證人丙○○，
    後因被告喝醉，證人丙○○因護送被告至被告前揭居所時，
    2 人始於翌日（即97年5 月11日）凌晨時分，發生第一次姦
    淫行為等情，業據證人丙○○於本院審理時證述甚詳（見本
    院易字卷第77頁）。參以證人丙○○及被告於97年5 月10日
    前並非熟識，而證人丙○○為已婚關係，其於深夜時分護送
    未婚、且已喝醉之被告返回被告前揭居所內，其為與被告發
    生姦淫行為，其有無可能在發生姦淫行為前，刻意將其已婚
    之身分告知已喝醉之被告，即顯有疑問。是其前揭所為之於
    第一次與被告為姦淫行為前，即已告知被告其係已婚身分等
    證述，要非可採。是被告前揭所辯，堪足採信。
  (四)綜上，被告雖於97年5 月11日凌晨曾與與證人丙○○為姦淫
    行為之事實，但並無任何證據資料，可為佐證被告於該次與
    證人丙○○為姦淫行為前，即已知悉丙○○為有配偶之人，
    是被告其主觀上應欠缺不法之認識，難認就此犯行有相姦之
    故意。此外，復查無其他任何積極證據足資證明被告有相姦
    之犯行，揆諸前揭說明，就此部分屬不能證明被告犯罪，自
    應另為無罪之諭知。
據上論斷，應依刑事訴訟法第299 條第1 項前段、第301 條第1
項前段，刑法第239 條後段、第41條第1 項前段，刑法施行法第
1 條之1 ，判決如主文。
本案經檢察官黃育仁到庭執行職務。
中    華    民    國    99    年    4     月    30    日
                  刑事第四庭法  官  莊明達
以上正本證明與原本無異。
如不服本判決應於收受判決後10日內向本院提出上訴書狀，並應
敘述具體理由；其未敘述上訴之理由者，應於上訴期間屆滿後20
日內向本院補提理由書（均須按他造當事人之人數附繕本），切
勿逕送上級法院。 
                            書記官  劉欣怡
中    華    民    國    99    年    4     月    30    日
附錄本件論罪科刑依據法條全文：
刑法第239條
有配偶而與人通姦者，處1 年以下有期徒刑。其相姦者亦同。

司法院資訊處製作；財團法人民間司法改革基金會備份。
